【裁判字號】    88,簡上,42
【裁判日期】    890202
【裁判案由】    債務人異議之訴
【裁判全文】
臺灣基隆地方法院民事判決  八十八年度簡上字第四十二號
    上  訴  人  乙  ○
    被上訴人    甲○○
    訴訟代理人  賴國獻律師
右當事人間請求債務人異議之訴事件，上訴人對於中華民國八十八年五月十八日本院
基隆簡易庭八十八年度基簡字第一五七號第一審判決提起上訴，本院判決如左：
    主  文
上訴駁回。
第二審訴訟費用由上訴人負擔。
    事  實
甲、上訴人方面：
    壹、聲明：
        一、原判決廢棄。
        二、本院八十七年度執字第二五○四號所為之強制執行程序應予撤銷。
        三、確定上訴人所有坐落基隆市○○區○○段七三九地號 (即重測前同區○
            ○○段外寮小段二六六－六地號，)與被告所有同地段七四一地號  (即
            重測前同區○○○段外寮小段二六六－四地號) ，土地之界址應以房屋
            廚房基牆延伸線為界。
    貳、陳述：除與原審判決書所載者均相同茲予引用外，並補陳：兩造於五十八年
        間，分別共有重測前基隆市○○○段外寮小段二六六之二、之四、之五、之
        六等四筆四筆土地，後申請地政機關依當時兩造使用狀況，分割上開共有土
        地之結果，由上訴人取得二六六之二號、之六號二筆土地；被上訴人分得二
        六六之四號、之五號二筆土地，嗣六十七年間，上開二六六之二、二六六之
        四號經地政機關逕依職權分別再分割年二六六之八、二六六之十二號二筆地
        號土地，因此上訴人所有土地為二六六之二、之六、之八號 (即八十七年重
        測後新會段七二五、七三九、七二六號) 共三筆土地；被上訴人所有土地為
        二六六之四、之五、之十二號 (即八十七年重測後新會段七四一、七四０、
        七三八號) 共三筆土地，惟依上開六筆土地所有權登記簿記載，被上訴人所
        有上開三筆土地面積總和比上訴人所有三筆土地面積總和多出一一一．四三
        平方公尺，益徵地徵地政人員當年製作分割地籍圖有作業疏忽之處。
    參、證據：援用原審之舉證方法，並請求訊問證人沈鍚鴻，及向基隆市安樂地政
        事務所調閱八十七年重測前系爭六筆土地所有權登記、分割等相關資料。
乙、被上訴人方面：
    壹、聲明：駁回上訴。
    貳、陳述：與原審判決書所載者均相同，茲予引用。
    參、證據：援用原審之舉證方法。
丙、本院依職權調閱本院八十五年度基簡字第三０號拆屋還地事件全案卷證。
    理      由
一、本件上訴人於原審主張兩造於民國五十年初，向訴外人馮流果合資購買重測前外
    寮小段二六六之二、之四、之五、之六號 (即八十七年重測後新會段七二五、七
    四一、七四０、七三九號) 等四筆土地，因該等土地上有房屋一間亦併同出賣予
    兩造共有，由上訴人使用廚房部分及被上訴人使用正屋部分，俟五十八年間兩造
    辦理協議分割，亦以雙方使用之現況指界分割，詎被上訴人竟將上訴人分管之廚
    房部分分割為被上訴人所有，上訴人均不知情，多年亦如常使用上開建物，時隔
    二十餘年後，被上訴人忽對上訴人提起拆屋還地之訴訟，上訴人始知當初分割之
    經界顯有錯誤，經界應以廚房基牆為準延伸，則上訴人之建物自未坐落於被告分
    得之系爭二六六之四號  (即重測後七四一號)土地上，被上訴人請求執行本院八
    十五年度基簡字第三四○號判決即無理由，爰請求本院八十七年度執字第二五○
    四號民事執行程序應予撤銷，並請求確定被訴人所有系爭二六六之四號土地及上
    訴人所有系爭二六六之六號土地之界址，應以廚房基牆為準等情。
二、被上訴人則抗辯：依上訴人主張之事由，係八十五年基簡字第三四０號判決確定
    前之事實，非在執行名義成立後始發生者，所提起之債務人異議之訴應無理由；
    且兩造分別所有之二六六之四、二六六之六號土地之界址，早經地政事務所丈量
    清楚，並無經界不明之情形，亦經八十五年度基簡字第三四０號拆屋還地確定判
    決為相同之認定，上訴人再請求確定經界，顯無理由等語。
三、按執行名義成立後，如有消滅或妨礙債權人請求之事由發生，債務人得於強制執
    行程序終結前提起異議之訴，如以裁判為執行名義時，其為異議原因事實發生在
    前訴訟言詞辯論終結後，亦得主張之，強制執行法第十四條定有明文。又所謂執
    行名義成立後發生消滅或妨礙債權人請求之事由，指該事由於執行名義成立後始
    新發生者而言，不包括執行名義成立前已發生而繼續存在於執行名義成立後之情
    形在內（參照最高法院六十六年台上字第二四八八號判例要旨）。再按，確定判
    決之既判力，固以訴訟標的經表現於主文判斷之事項為限，判決理由並無既判力
    。但法院於判決理由中，就訴訟標的以外當事人主張之重要爭點，本於當事人辯
    論之結果，已為判斷時，其對此重要爭點所為之判斷，除有顯然違背法令之情形
    ，或當事人已提出新訴訟資料，足以推翻原判斷之情形外，應解為在同一當事人
    就該重要爭點所提起之訴訟中，法院及當事人就該已經法院判斷之重要爭點法律
    關係，皆不得任作相反之判斷或主張，始符民事訴訟上之誠信原則，亦有最高法
    院七十三年度台上字第四０六二號判決意旨可資參照。
四、經查，上訴人主張之事實，固據提出地籍圖、土地登記簿謄本、戶籍謄本及現場
    照片為證。惟查：經本院依職權調閱本院八十五年度基簡字第三四０號拆屋還地
    案卷結果，上訴人於該案件審理中，即抗辯系爭二六六之四、二六六之六號土地
    間之界址，應以其所有門牌號碼基隆市○○路七一五巷十七號房屋之廚房為界，
    認被上訴人無權請求其拆屋還地云云。然經該案第一審承審法官履勘現場並囑託
    地政機關測量之結果，上訴人所有上開房屋確有占用被上訴人所有系爭二六六之
    四號土地，且依地籍圖及現場實測之結果，系爭二六六之四與上訴人所有二六六
    之六號土地之界址，並無不明確之情形，及上訴人自陳地政人員就兩造共有系爭
    數筆土地進行分割測量時，伊有在現場指界，測量結果出來時，伊亦未表示意見
    等語  (見該事件一審卷八十五年十一月七日勘驗筆錄)，乃判決上訴人應將占用
    被上訴人所有二六六之四號土地上之建物拆除，將該部分土地返還被上訴人，上
    訴人不服提起上訴，亦經第二審即本院八十六年度簡上字第三三號判決駁回其上
    訴而確定，並於該確定判決理由中，就上訴人抗辯系爭二六六之四號土地界有誤
    之重要爭點，依現場測量及兩造辯論之結果，明確指出系爭二六六之四號土地之
    界址並無錯誤之情形，有上開二份判決附卷可稽。又本院依上訴人之請求傳訊證
    人沈錫鴻到院具結陳稱：伊在兩造合資購買系爭土地及房屋時，有聽被上訴人提
    及正房應由其使用；廚房由上訴人使用，後兩造分割土地時，其不在現場，不知
    伊二人如何協議等語，要無從證明上訴人之主張為真實。至上訴人雖另主張兩造
    於五十八年間共有之系爭二六六之二、之四、之五、之六號共四筆土地，應有部
    分各為二分之一，經雙方協議分割後，依八十七年重測後之土地登記簿所載，被
    上訴人分割所得土地面積總和，比上訴人分得之土地面積總和多出一一一．四三
    平方公尺，顯見當時地政機關分割測量有誤云云。惟查，兩造共有之上開四筆土
    地，應有部分雖各為二分之一，然既經雙方協議合併分割，依各筆土地之價值不
    同，雙方分得之土地總面積因此有所增減，非無可能，況地政機關係依上訴人指
    界進行測量，上訴人就測量之結果，亦未曾提出異議，地政機關始辦理分割登記
    ，上訴人事後再以兩造分得之面積不同，抗辯地政機關測量之界址有誤，要不足
    採；況上訴人所有系爭房屋占用被上訴人所有二六六之四號土地之面積為四二．
    四九平方公尺，亦與上訴人主張上訴人分得之土地多年一一一．四三平方公尺不
    合，亦不足據此認定其所有系爭房屋占用之該部分二六六之四號土地，係其依協
    議應分得之土地，其此部分主張，自不足採。
五、從而，揆諸前揭判決意旨及綜上所述，上訴人主張二六六之四號與二六六之二號
    基地應以房屋廚房為界，認二六六之四號土地之界址有誤，其所有房屋未占用被
    上訴人所有之土地，被上訴人無權請求其拆屋還地等情，係執行名義 (本院八十
    六年度簡上字第三三號確定判決) 成立前已發生之事由，上訴人據以提起債務人
    異議之訴，於法尚非有據。又上開確定判決理由中，就此重要爭點，本於兩造辯
    論之結果，認本件二六六之四號土地之界址，並無分割測量錯誤之情形，且該判
    決對此重要爭點所為之判斷，並無顯然違背法令之情形，上訴人亦未提出足以推
    翻原判斷之新訴訟資料，以供本院調查，仍執此事由，起訴請求確定系爭二六六
    之四號土地之界址，應以其所有系爭房屋廚房之基牆延伸線為界，本院依民事訴
    訟上之誠信信原則，自不得為相反之判斷，上訴人此部分請求，於法亦有未合，
    無從准許。原審駁回原告上開請求，理由容有部分未洽，惟結論尚無不合，上訴
    意旨指摘原判決不當，聲明廢棄改判，為無理由，應予駁回。
六、據上論結，本件上訴為無理由，依民事訴訟法第四百三十六條之一第三項、第四
    百四十九條第二項、第四百六十三條、第七十八條，判決如主文。
中      華      民      國    八十九    年      二      月    二      日
~B臺灣基隆地方法院民事庭
~B審判長法官  李木貴
~B法      官  林金發
~B法      官  蕭惠芳
右判決正本係照原本作成。
如對本判決上訴，須於判決送達後二十日內向本院提出上訴狀，同時表明上訴理由；
如已於本判決宣示後送達前提起上訴者，應於判決送達後十日內補具上訴理由（均須
按他造當事人之人數附繕本）。
對於前項當事人之上訴須上訴利益逾六十萬元且以本判決適用法規顥有錯誤為上訴理
由，並經本院許可後，方得上訴。
中      華      民      國    八十九    年      二      月    八      日
~B書  記  官  王一芳


司法院資訊處製作；財團法人民間司法改革基金會備份。
